臺灣高等法院民事判決
109年度上字第77號
上  訴  人  A1
法定代理人  A01
            A02
被 上訴 人  財團法人臺北市私立○○高級中學

法定代理人  劉○○
被 上訴 人  甲○○
            B1
兼上列1人之
法定代理人  B01
            B02
共      同
訴訟代理人  莫詒文律師
            王博正律師
上列當事人間請求損害賠償等事件，上訴人對於中華民國108年1
1月28日臺灣臺北地方法院108年度訴字第3673號第一審判決提起
上訴，本院於109年3月24日言詞辯論終結，判決如下：
    主      文
上訴駁回。
第二審訴訟費用由上訴人負擔。
    事實及理由
一、上訴人在原審主張被上訴人對其有侵權行為，係以被上訴人
    不法侵害其名譽權，嗣在本院另主張被上訴人侵害其肖像權
    ，及有民法第18條第1項規定之適用（見本院卷第185-191頁
    ），惟其聲明不變，且仍基於被上訴人B1在畢業紀念冊所為
    加註字詞之同一事實，核係僅補充所受侵害之權利及適用之
    法條，乃補充事實及法律上陳述，依民事訴訟法第256條規
    定應予准許，合先敘明。
二、上訴人主張：伊與被上訴人B1（均係未成年人）於民國108
    年為被上訴人財團法人臺北市私立ＯＯ高級中學（下稱ＯＯ中學
    ）國中部第0屆0班（下稱本班）之畢業生，被上訴人甲○○為
    本班導師，被上訴人B01、B02為B1之父母。B1於編輯系爭畢
    業紀念冊時，未經伊同意，故意在本班畢業紀念冊（下稱系
    爭畢業紀念冊）中伊之照片旁註記：「激進份子＆各科老師
    的專屬畫工」等文字（下稱系爭文字），不實指稱伊思想、
    行為較一般人偏激急進，且為社會低階層之畫工，貶抑伊在
    社會上之評價。嗣經ＯＯ中學印製發行，於108年5月24日分發
    予該屆全體畢業生而散布於眾，不法侵害伊之名譽權、肖像
    權，情節重大，致伊受有精神上痛苦，伊自得依民法第18條
    第1項、第184條第1項前段、第195條第1項規定，請求B1賠
    償伊新臺幣（下同）10萬元本息，並以附件所示方法及內容
    聲明道歉。B01、B02為B1之父母，B1為限制行為能力人，伊
    亦得依民法第187條第1項規定，請求B01、B02與B1連帶為上
    開給付。甲○○身為本班導師，ＯＯ中學為甲○○之雇用人，甲○○
    疏未注意指導B1編輯畢業紀念冊之用字遣詞，對於B1上開侵
    害伊名譽權及肖像權之行為有應注意指導改正，竟能注意而
    未注意，即逕予審核通過，致伊受有損害，伊自得依民法第
    18條第1項、第184條第1項前段、第195條第1項、第188條第
    1項規定，請求甲○○與ＯＯ中學連帶賠償伊10萬元本息，並由Ｏ
    Ｏ中學為附件所示道歉聲明等語。   
三、被上訴人則以：B1註記系爭文字係指上訴人擅於繪畫，對於
    人物肖像尤其專精，令同學印象深刻，實為讚賞，並無貶抑
    之意。至於「激進份子」與「各科老師」係指上訴人之作畫
    對象，有包括希特勒、毛澤東等在歷史評價上較為激進者，
    及本班各科老師，並非指稱上訴人本人為激進份子，故全無
    貶抑其社會評價之惡意，B1並無不法侵害上訴人名譽權及肖
    像權之動機及意圖。且甲○○並無為任何貶抑上訴人之行為，
    系爭畢業紀念冊係由本班編輯小組編輯後，再經導師檢核簽
    名，甲○○之檢核並無過失。B01、B02對B1之監督並未疏懈，
    ＯＯ中學亦無何監督之過失。且經上訴人反應後，ＯＯ中學已協
    助回收畢業紀念冊並將系爭文字貼除等語，資為抗辯。   
四、原審為上訴人敗訴之判決，上訴人不服，提起上訴，聲明：
    ㈠原判決廢棄；㈡ＯＯ中學、甲○○應連帶給付上訴人10萬元，及
    自起訴狀繕本送達翌日起至清償日止，按週年利率5％計算之
    利息；㈢B1、B01、B02應連帶給付上訴人10萬元，及自起訴
    狀繕本送達翌日起至清償日止，按週年利率5％計算之利息；
    ㈣前兩項之任1人為一部或全部給付，其餘人於給付之範圍內
    免給付義務；㈤B1、ＯＯ中學應以附件所示方法及內容道歉聲
    明。被上訴人均答辯聲明：上訴駁回。
五、兩造不爭執B1於編輯系爭畢業紀念冊時，在上訴人照片旁加
    註系爭文字，經甲○○審閱後，交由ＯＯ中學印製發行，已發給
    該屆全體畢業生等情，並有上訴人所提系爭畢業紀念冊影印
    節本為證（見原審卷第17-18頁、本院限制閱覽卷第63頁）
    。上訴人主張B1在其照片旁加註系爭文字之行為係故意侵害
    其名譽權及肖像權，B01、B02應與之連帶負責，甲○○未盡指
    導改正之注意義務，侵害其名譽權及肖像權，ＯＯ中學係甲○○
    之雇用人，應與甲○○連帶負責云云，為被上訴人所否認。爰
    就上訴人之主張是否有據，判斷如下：
  ㈠關於B1就系爭文字之編輯行為：
  ⑴上訴人雖主張B1在其照片旁註記系爭文字係故意貶損其名譽
    云云。惟查：
  ⒈按名譽為人格之社會評價，名譽有無受侵害，應以社會上對
    個人評價是否貶損作為判斷之依據，而非以個人主觀之感受
    為依據。查系爭文字之排版方式，係將「激進份子＆各科老
    師的」與「專屬畫工」分列為兩行，故依其斷句已可使讀者
    瞭解其語意在以上訴人為「專屬畫工」之文字來表達上訴人
    在繪畫上之才華，以及其專精繪畫之標的為「激進份子」及
    「各科老師」等人物畫像。且因有上開斷句，故尚無使人誤
    認系爭文字在指稱上訴人本身為「激進份子」之情形，客觀
    上亦無使社會上一般人士誤認上訴人思想偏激之情形。又所
    謂「畫工」之同義詞如畫師、畫匠、丹青師傅，有兩造各自
    提出之搜尋資料為證（見原審卷第99頁、本院卷第197、201
    頁），其義為繪畫技藝純熟之專業人士，亦難認有使一般人
    產生具有負面意義之認知。而「專屬畫工」更有使人認上訴
    人擅於繪畫人物之工藝技巧已無能出其右，實難認有貶抑其
    社會評價之意思。況且，由本班各個同學照片旁所加註之文
    字綜合以觀，B1均一致使用揶揄調侃之文字風格，描述各個
    同學之特質及紀錄在校生活之點滴（見原審卷第161-185頁
    、本院限制閱覽卷第59-65頁），益徵系爭文字並非以貶損
    上訴人之社會評價為目的。是被上訴人抗辯：系爭文字並未
    貶損上訴人名譽等語，堪予採信。上訴人以自己主觀之感受
    主張其名譽遭貶損云云，尚非可取。
  ⒉又行為人所陳述之事實如能證明其為真實，或有相當理由確
    信其為真實者，亦難令負侵權行為之損害賠償責任。查證人
    即本班國文老師陳正來證稱：有幾次看到上訴人畫數學、地
    理、素描老師等科任老師的畫像，相當有水準，同學也會起
    鬨上訴人畫得很像，有1次其進本班教室看到黑板上掛著1張
    神似希特勒的影印畫像，畫得很逼真等語（見原審卷第216
    頁），上訴人亦不否認其私下曾照著歷史課本上希特勒Q版
    插圖在社會課本上塗鴉，及應同學要求在測驗紙上畫過毛澤
    東臉部特徵，該紙被同學玩玩就丟了等情，有上訴人母與陳
    正來間之對話紀錄、上訴人之畫作及準備書狀內容可證（見
    原審卷第233-239、243、247頁、本院卷第131、133、157、
    177頁），則被上訴人抗辯：系爭文字係因同學都看過上訴
    人畫希特勒、毛澤東及各科老師，對其繪畫能力印象深刻，
    而為與事實相符之描述等語，即為可取。縱上訴人否認證人
    陳正來所見掛在黑板上之希特勒影印畫像為其畫作云云，然
    並不影響上訴人確曾在其他場合畫過希特勒、毛澤東及各科
    老師之事實，亦足認B1係有相當理由確信上訴人擅於繪畫希
    特勒、毛澤東等人物。B1編輯系爭文字既係基於上訴人擅於
    繪畫人物之事實，則難認其成立妨害名譽之侵權行為。
  ⑵上訴人另主張B1未經其同意，擅自在其照片旁加註系爭文字
    ，不法侵害其肖像權云云，並提出本班其他同學表示系爭畢
    業紀念冊並未經全班傳閱之通訊軟體對話紀錄為證（見原審
    卷第207-211頁）。惟肖像權著重於個人對其肖像是否公開
    之自主權利，如未經他人同意，擅自使用他人照片之行為，
    始構成肖像權之侵害。本件上訴人並非不同意B1在系爭畢業
    紀念冊上使用其照片，而系爭文字描述上訴人擅長人物畫像
    ，亦無貶損其社會評價，且與事實大致相符，兩者搭配並無
    使他人對於上訴人肖像產生與事實不符之誤認，自難認B1使
    用上訴人之照片搭配系爭文字之編輯行為有何不法侵害上訴
    人肖像權之情事。上訴人此部分主張亦無足採。
  ⑶綜上，上訴人不能證明B1有妨害其名譽權、肖像權之侵權行
    為，其依民法第18條第1項、第184條第1項前段、第195條第
    1項規定，請求B1賠償10萬元本息並以附件所示聲明道歉，
    不應准許，其依民法第187條第1項規定，請求B01、B02與B1
    連帶給付上開10萬元本息，亦屬無據。至於上訴人另主張B1
    事後於108年6月12日透過通訊軟體誹謗其之行為（見原審卷
    第201頁），業經原法院少年法庭裁定不付審理，有該裁定
    可考（見本院卷第151-155頁），核與本件B1就系爭文字之
    編輯行為實屬不同行為，不影響本件之判斷，附此敘明。
  ㈡關於甲○○、ＯＯ中學就系爭文字之指導行為：
    上訴人雖主張甲○○就B1在系爭畢業紀念冊上使用系爭文字未
    盡指導改正之義務，致伊受有損害，應由甲○○與其雇用人ＯＯ
    中學負連帶賠償責任云云。惟查系爭畢業紀念冊係由本班同
    學所組成之編輯小組編輯後，經甲○○審核簽名，再送交ＯＯ中
    學活動組印製發行等情，有教育部陳情系統回覆資料及ＯＯ之
    學校人民陳情案件處理情形表為證（見本院卷第57-59頁、
    原審卷第107頁），上訴人主張甲○○、ＯＯ中學對於系爭畢業
    紀念冊有指導改正之注意義務，固非無據。然B1所編輯之系
    爭文字尚不成立侵權行為，已如前述，其在學生自主編輯之
    畢業紀念冊上使用系爭文字描述上訴人，亦難認為已逸脫一
    般學生自治活動之合理範疇，則甲○○審核系爭畢業紀念冊稿
    件時，縱未指導B1修改系爭文字，亦難認有何違反注意義務
    之過失可言。況甲○○、ＯＯ中學於108年5月28日接獲上訴人反
    應不同意在其照片旁加註系爭文字後，即於同年6月11日透
    過各班導師通知該屆國中部畢業生帶回畢業紀念冊，由ＯＯ中
    學學務處人員於6月13日、14日、18日、27日、28日將系爭
    文字貼除，有ＯＯ中學提出之公告、照片及更新情形表為證（
    見原審卷第193、111-113、115頁），堪認ＯＯ中學已為迅速
    適當之處置。上訴人主張甲○○、ＯＯ中學就B1使用系爭文字之
    行為未盡注意義務，應連帶負損害賠償責任云云，尚非可取
    。
六、綜上所述，上訴人依民法第18條第1項、第184條第1項前段
    、第195條第1項規定，請求B1給付10萬元及自起訴狀繕本送
    達翌日起至清償日止，按週年利率5％計算之利息，並以附件
    所示方法及內容聲明道歉，並依民法第187條第1項規定，請
    求B01、B02與B1連帶給付上開10萬元本息，及依民法第18條
    第1項、第184條第1項前段、第195條第1項、第188條第1項
    規定，請求甲○○與ＯＯ中學連帶給付10萬元及自起訴狀繕本送
    達翌日起至清償日止，按週年利率5％計算之利息，並請求ＯＯ
    中學為附件所示之道歉聲明，均非屬正當，不應准許。從而
    原審所為上訴人敗訴之判決，並無不合。上訴論旨指摘原判
    決不當，求予廢棄改判，為無理由，應駁回其上訴。
七、本件事證已臻明確，兩造其餘之攻擊或防禦方法及所用之證
    據，經本院斟酌後，認為均不足以影響本判決之結果，爰不
    逐一論列，附此敘明。
八、據上論結，本件上訴為無理由，依民事訴訟法第449條第1項
    、第78條，判決如主文。
中　　華　　民　　國　　109 　年　　4 　　月　　14　　日
                  民事第二十五庭
                      審判長法  官  謝碧莉
                            法  官  陳月雯
                            法  官  林晏如
正本係照原本作成。
如不服本判決，應於收受送達後20日內向本院提出上訴書狀，其
未表明上訴理由者，應於提出上訴後20日內向本院補提理由書狀
（均須按他造當事人之人數附繕本）上訴時應提出委任律師或具
有律師資格之人之委任狀；委任有律師資格者，另應附具律師資
格證書及釋明委任人與受任人有民事訴訟法第466 條之1第1項但
書或第2項（詳附註）所定關係之釋明文書影本。如委任律師提
起上訴者，應一併繳納上訴審裁判費。
中　　華　　民　　國　　109 　年　　4 　　月　　14　　日
　　　　　　　　　　　　　
                            書記官  簡維萍
附註：
民事訴訟法第466條之1（第1項、第2項）：
對於第二審判決上訴，上訴人應委任律師為訴訟代理人。但上訴
人或其法定代理人具有律師資格者，不在此限。
上訴人之配偶、三親等內之血親、二親等內之姻親，或上訴人為
法人、中央或地方機關時，其所屬專任人員具有律師資格並經法
院認為適當者，亦得為第三審訴訟代理人。